【裁判字號】    95,上易,280
【裁判日期】    950706
【裁判案由】    妨害兵役
【裁判全文】
臺灣高等法院臺南分院刑事判決
上  訴  人
即  被  告  乙○○
                    現另案於台灣高雄第二監獄執行中
上列上訴人因妨害兵役案件，不服臺灣臺南地方法院95年度易緝
字第20號中華民國95年4月18日第一審判決（起訴案號：臺灣臺
南地方法院檢察署89年度偵字第10733號）及移送併辦（92年度
偵字第1516號），提起上訴，本院判決如下：
    主  文
原判決撤銷。
乙○○後備軍人，意圖避免召集處理，居住處所遷移，無故不依
規定申報，致使教育召集令無法送達，累犯，處有期徒刑肆月，
如易科罰金，以參佰元折算壹日。
    事  實
一、乙○○曾因竊盜案件，經原審判處有期徒刑三年六月確定，
    並於民國八十六年二月六日縮刑執行完畢，其係後備軍人，
    原設籍於台南縣關廟鄉○○村○○路三二０號，明知其居住
    處所遷移，即應依規定向有關機關申報，竟意圖避免召集處
    理，於民國八十九年七月一日遷出上開住所後，無故不依規
    定申報，致使台南縣團管區司令部所發指定其應於八十九年
    七月三十一日，前往台南縣大內鄉「大內營區」報到之教育
    召集令，及同司令部所發指定其應於九十一年十一月二十七
    日，前往高雄縣大樹鄉「仁美營區」報到之教育召集令，均
    無法送達予乙○○。
二、案經台南縣後備軍人司令部移送臺灣台南地方法院檢察署檢
    察官偵查起訴及移送併辦。
    理  由
甲、證據能力部分：
一、按被告以外之人於審判外之陳述，雖不符前四條之規定，而
    經當事人於審判程序同意作為證據，法院審酌該言詞陳述或
    書面陳述作成時之情況，認為適當者，亦得為證據。當事人
    、代理人或辯護人於法院調查證據時，知有第一百五十九條
    第一項不得為證據之情形，而未於言詞辯論終結前聲明異議
    ，視為有前項之同意，刑事訴訟法第一百五十九條之五定有
    明文。
二、查本件被告犯罪事實之證據方法，詳如起訴書及原審判決書
    所引之證據，詳如：１、台南縣團管區司令部教育召集令及
    行方不明遷出未報移送法辦年籍表。２召集令回執。３、台
    南縣後備司令部列管後備軍人遷出未報移送法辦年籍表。４
    、台南縣警察局歸仁分局92年1月3日函等，被告未於言詞辯
    論終結前聲明異議，並當庭表示沒有意見（見本院卷第二九
    、三十頁），是本院審酌該言詞陳述或書面陳述作成時之情
    況，認為適當，自得採為證據，先行明。
乙、實體部分：
一、訊據被告矢口否認有上開犯行，辯稱：伊長年都沒有住在戶
    籍地，大約有八、九年之久，伊並不是故意要逃避兵役，伊
    從事電信業，長年在臺灣各處跑，每個地方大約都待了一、
    二年，所以沒有申報流動戶口，伊太太也都跟伊在一起。
二、經查：
（一）證人即被告之太太甲○○於本院審理時具結供證稱：伊與
      被告八十九年十一月十四日結婚後，台北、宜蘭、花蓮都
      有住過，伊都在家裡帶小孩，伊先生在外面做電信，台南
      縣關廟鄉○○村○○路是伊先生老家，結婚後我們沒有住
      過老家，伊本身也不是很瞭解要申報流動戶口等語（見本
      院卷三０、三一頁）；再參之被告於本院亦自陳每個地方
      大約都待了一、二年，所以沒有申報流動戶口等語以觀，
      是被告婚後即未居住在台南縣關廟鄉○○村○○路三百二
      十號之址，且未依規定申報流動戶口，至堪認定。
（二）被告於本院審理時亦自陳：伊之前有接受過點閱召集，伊
      的父親也沒有通知伊，因為他也無法聯絡到伊等語（見本
      院卷第三二頁）。是被告既然之前曾接受過召集令，則對
      其具有後備軍人身分應依法接受召集，自難諉為不知。又
      該條例之所以規定後備軍人居住處所遷移無故不依規定申
      報，應成立犯罪，其目的在經由戶籍之管理，掌握後備軍
      人之動向，以達役政動員之目的。而居住處所遷移之遷徙
      登記，應向戶政事務所辦理，又為國人所知之常識，則其
      居住處所遷移，自應依規定申報，以備召集令之送達，然
      其出外工作，不僅不申報流動戶口，又不與家人聯絡，致
      召集令無法送達；準此，則其主觀上有避免召集處理之意
      圖，其客觀上亦有避免召集行為甚明。
（三）又上揭事實，業據被告乙○○於原審坦承：伊對檢察官起
      訴事實全部認罪等語（見原審卷第三０頁），復有原教育
      召集令、台南縣後備司令部列管後備軍人遷出未報移送法
      辦年籍表、召集令回執附卷可稽。
（四）綜上所述，被告之犯行，事證明確，所辯上情尚非可採，
      應依法論科。
三、按現行妨害兵役治罪條例業於九十一年六月二十六日經修正
    公布，並於同年月二十八日起生效施行，修正前妨害兵役治
    罪條例（以下稱舊法）第七條之處罰內容變更條號為新法之
    第六條，惟處罰刑度相同；另舊法第十一條第一項第三款之
    條文內容為「後備軍人有左列行為之一者，處一年以下有期
    徒刑、拘役或三百元以下罰金」，第三款「居住處所遷移，
    無故不依規定申報者」；第三項規定「後備軍人犯第一項之
    罪或國民兵犯第二項之罪，致使召集令無法送達者，以意圖
    避免召集論，分別依第六條、第七條科刑」。惟新法則將前
    揭處罰內容移置於第十條，且第十條第一項之條文內容修正
    為「後備軍人『意圖避免召集處理』有下列行為之一者，處
    一年以下有期徒刑、拘役或科新臺幣九萬元以下罰金」；第
    三項則修正為「後備軍人犯第一項之罪或國民兵犯第二項之
    罪，致使召集令無法送達者，以意圖避免召集論，分別依第
    五條或第六條科刑」。是揆諸前揭修正條文之規定，可知新
    法已將舊法第十一條第一項原僅須有「居住處所遷移，無故
    不依規定申報」之客觀構成要件規定，增加『意圖避免召集
    處理』之主觀構成要件規定，再觀諸新法第十條第三項規定
    ，欲依新法第六條之規定科刑，亦係限於被告有犯第十條『
    第一項之罪』之情形，致使召集令無法送達，始足當之，是
    本件妨害兵役治罪條例既經修正如上，依新法第十條第一項
    增加主觀構成要件之規定，而對違反該條客觀行為之處罰為
    限縮，顯較有利於行為人，依九十四年二月二日修正，九十
    五年七月一日施行之刑法第二條第一項但書從舊從輕原則，
    自應適用裁判時即修正後之法律予以規範。
四、查被告乙○○意圖召集處理，居住處所遷移，無故不依規定
    申報，致其本人未能收受其所屬團管區對之所發召集令，自
    屬「致使召集令無法送達」，故核其所為，係犯（修正後）
    妨害兵役治罪條例第十條第三項之無故不申報致教育召集令
    無法送達罪，應依同條例第六條之刑罰科刑。被告以一遷出
    住所後，無故不依規定申報，致使二召集令無法送達，既均
    屬同一居住處所遷移不依規定申報之結果，亦即屬同一不作
    為犯罪狀態之繼續，應屬實質上一罪之關係。只構成（修正
    後）妨害兵役治罪條例第十條第三項之無故不依規定申報致
    教育召集令無法送達之單純一罪，應依同條例第六條之刑罰
    科刑處斷。又被告有如事實欄所述之科刑及執行紀錄，有臺
    灣高等法院被告全國前案紀錄表在卷可證，其於有期徒刑執
    行完畢後，五年以內再犯本件有期徒刑以上之罪，為累犯，
    應依刑法第四十七條規定，加重其刑。
五、又刑法第四十七條第一項有關累犯之規定，原規定：「受有
    期徒刑之執行完畢，或受無期徒刑或有期徒刑一部之執行而
    赦免後，五年以內再犯有期徒刑以上之罪者，為累犯，加重
    本刑至二分之一」；被告行為後，業經總統於九十四年二月
    二日華總一義字第０９４０００１４９０１號修正公布，並
    於九十五年七月一日施行，刑法第四十七條修正為：「受徒
    刑之執行完畢，或一部之執行而赦免後，五年以內故意再犯
    有期徒刑以上之罪者，為累犯，加重本刑至二分之一。第九
    十八條第二項關於因強制工作而免其刑之執行者，於受強制
    工作處分之執行完畢或一部之執行而免除後，五年以內故意
    再犯有期徒刑以上之罪者，以累犯論」，即將原規定「故意
    」或「過失」再犯有期徒刑以上之罪，均有累犯之適用，修
    正為僅「故意」再犯有期徒刑以上之罪者，始有適用累犯之
    適用，對於「過失」再犯有期徒刑以上之罪者，則無累犯之
    適用，惟被告所為本件犯行，並非過失犯，並無修正前、後
    行為之法律有利於被告之問題，是依修正後之刑法第二條第
    一項前段之規定，適用行為時之修正前刑法第四十七條之規
    定，併此敘明。
六、再被告行為後，刑法第四十一條第一項前段規定：「犯最重
    本刑為五年以下有期徒刑以下之刑之罪，而受六個月以下有
    期徒刑或拘役之宣告，因身體、教育、職業、家庭之關係或
    其他正當事由，執行顯有困難者，得以一元以上三元以下折
    算一日，易科罰金」。又被告行為時之易科罰金折算標準，
    修正前罰金罰鍰提高標準條例第二條前段（現已刪除）規定
    ，就其原定數額提高為一百倍折算一日，則本件被告行為時
    之易科罰金折算標準，應以銀元三百元折算一日，經折算為
    新臺幣後，應以新臺幣九百元折算為一日。惟被告行為後，
    刑法第四十一條規定第一項前段，亦經總統於九十四年二月
    二日華總一義字第０９４０００１４９０１號修正公布，並
    於九十五年七月一日施行，則規定：「犯最重本刑為五年以
    下有期徒刑以下之刑之罪，而受六個月以下有期徒刑或拘役
    之宣告者，得以新臺幣一千元、二千元或三千元折算一日，
    易科罰金」。比較修正前後之易科罰金折算標準，以九十五
    年七月一日修正公布施行前之規定，較有利於受刑人，則應
    依刑法第二條第一項前段，適用修正前刑法第四十一條第一
    項前段規定，定其折算標準。
七、原審予以論罪科刑，固非無見，惟查：（一）修正前妨害兵
    役治罪條例（以下稱舊法）第七條之處罰內容變更條號為新
    法之第六條，雖處罰刑度相同；然舊法第十一條第一項第三
    款之條文內容為「後備軍人有左列行為之一者，處一年以下
    有期徒刑、拘役或三百元以下罰金」，第三款「居住處所遷
    移，無故不依規定申報者」；第三項規定「後備軍人犯第一
    項之罪或國民兵犯第二項之罪，致使召集令無法送達者，以
    意圖避免召集論，分別依第六條、第七條科刑」；而新法則
    將前揭處罰內容移置於第十條，且第十條第一項之條文內容
    修正為「後備軍人『意圖避免召集處理』有下列行為之一者
    ，處一年以下有期徒刑、拘役或科新臺幣九萬元以下罰金」
    ；第三項則修正為「後備軍人犯第一項之罪或國民兵犯第二
    項之罪，致使召集令無法送達者，以意圖避免召集論，分別
    依第五條、第六條科刑」，上開新法已將舊法第十一條第一
    項原僅須有「居住處所遷移，無故不依規定申報」之客觀構
    成要件規定，增加『意圖避免召集處理』之主觀構成要件規
    定，即違反該條客觀行為之處罰為限縮，顯較有利於行為人
    ，原判決未綜合全部罪刑之結果而為比較適用，遽謂被告行
    為，上開條例雖已修正，但新舊法之法定刑相同，對於被告
    均無不利，應適用修正前之刑法第二條第一項前段規定，適
    用裁判時即該妨害兵役治罪條例修正後之規定論處，自有適
    用法則不當之違法。（二）被告行為後，刑法第四十一條第
    一項前段規定，亦經總統於九十四年二月二日華總一義字第
    ０９４０００１４９０１號修正公布，並於九十五年七月一
    日施行，其第一項易科罰金之折算標準，由修正前之銀元一
    百元、二百元、三百元，提高為新台幣一千元、二千元、三
    千元，此項變動影響行為人之刑罰法律效果，係屬新修正刑
    法第二條第一項之「法律變更」，自應為新舊法之比較，比
    較結果，以舊法對於被告有利，應依修正後刑法第二條第一
    項前段之規定，適用修正前之舊法，原審未及審酌比較新舊
    法之適用，亦有未合。被告上訴意旨，否認犯罪，指摘原判
    決不當，固非可取，惟原判決既有上開可議之處，自屬無可
    維持，應由本院撤銷改判。爰審酌被告係在外謀生而未與家
    人聯繫，導致觸犯本罪及其犯後供承犯行，犯罪情節尚屬輕
    微等一切情狀，量處如主文所示之刑，並諭知易科罰金之折
    算標準。
八、台灣台南地方法院檢察署檢察官移送併辦（九十二年度偵字
    第一五一六號）之事實，與前開起訴論罪科刑之事實，均係
    同一居住處所遷移不依規定申報之結果，為一不作為犯罪狀
    態之繼續，應屬實質上一罪之關係，如前所述，本院自應併
    予審理，附此敘明。
九、公訴意旨另略以：被告亦有無故逾應召期限二日，涉犯修正
    前妨害兵役治罪條例第十一條第三項之無故不申報致教育召
    集令無法送達罪嫌，應依修正前同條例第七條第一項第四款
    論處。經查，修正前妨害兵役治罪條例第七條第一項第四款
    規定無故逾應召期限二日，應係以召集令已合法送達為前提
    ，本件被告即因無故不申報致教育召集令無法送達，尚無該
    當修正前妨害兵役治罪條例第七條第一項第四款之餘地，原
    應為無罪之諭知，惟此部分事實與上揭論罪科刑之事實有想
    像競合犯之裁判上一罪關係，爰不另為無罪之諭知，亦併敘
    明。
據上論斷，應依刑事訴訟法第三百六十九條第一項前段、第三百
六十四條、第二百九十九條第一項前段，修正後妨害兵役治罪條
例第十條第三項、第一項第三款、第六條，修正後刑法第十一條
前段、第二條第一項、修正前第四十七條、第四十一條第一項前
段，罰金罰鍰提高標準條例第二條，判決如主文。
本案經檢察官劉欽銘到庭執行職務。
中    華    民    國    95    年    7     月    6     日
                  刑事第一庭    審判長法  官  黃崑宗
                                      法  官  蔡長林
                                      法  官  田平安
以上正本證明與原本無異。
不得上訴。
                                      書記官  劉岳文
中    華    民    國    95    年    7     月    6     日
附錄：本判決論罪科刑法條：
修正後妨害兵役治罪條例第6條：
意圖避免教育召集或勤務召集，而有下列行為之一者，處三年以
下有期徒刑：
一  捏造免役、除役、轉役或免除召集原因者。
二  毀傷身體者。
三  拒絕接受召集令者。
四  應受召集，無故逾應召期限二日者。
五  使人頂替本人應召者。
無故不參加點閱召集，或意圖避免點閱召集，而有前項第一款至
第三款及第五款行為之一者，處一年以下有期徒刑、拘役或科新
臺幣九萬元以下罰金。
國民兵為避免應召集輔助軍事勤務犯第一項之罪者，處三年以下
有期徒刑
。
修正後妨害兵役治罪條例第10條：
後備軍人意圖避免召集處理有下列行為之一者，處一年以下有期
徒刑、拘役或科新臺幣九萬元以下罰金：
一  離營歸鄉無故不依規定報到，或重複申報戶籍者。
二  拒絕依規定調查，或體格檢查不到者。
三  居住處所遷移，無故不依規定申報者。
國民兵犯前項第三款之罪者，處六月以下有期徒刑、拘役或科新
臺幣三萬元以下罰金。
備軍人犯第一項之罪或國民兵犯前項之罪，致使召集令無法送達
者，以意圖避免召集論；分別依第五條或第六條科刑。


司法院資訊處製作；財團法人民間司法改革基金會備份。
